ACORDAO-COMPLETO-2430083

ACÓRDÃO 1162/2021 ATA 2/2021 - PRIMEIRA CÂMARA

VISTOS, relatados e discutidos estes autos de Embargos de Declaração manejados pelo Sr. Dioni Alves da Silva, em face do Acórdão 9328/2020-TCU-Primeira Câmara, o qual julgou tomada de contas especial instaurada pelo Fundo Nacional de Desenvolvimento da Educação - FNDE, em face da omissão na prestação de contas quanto aos recursos repassados àquela municipalidade no âmbito do Programa Nacional de Alimentação Escolar - Pnae, exercício de 2012,
ACORDAM os Ministros do Tribunal de Contas da União, reunidos em sessão de 1ª Câmara, ante as razões expostas pelo Relator, em: 
9.1. conhecer dos presentes embargos de declaração para, no mérito, rejeitá-los;
9.2. dar ciência desta deliberação ao Embargante.

Embargos de Declaração manejados pelo Sr. Dioni Alves da Silva, em face do Acórdão 9.328/2020-1ª Câmara, o qual julgou tomada de contas especial instaurada pelo Fundo Nacional de Desenvolvimento da Educação  FNDE, em face da omissão na prestação de contas quanto aos recursos repassados àquela municipalidade no âmbito do Programa Nacional de Alimentação Escolar  Pnae, exercício de 2012.

Primeira Câmara

Prefeitura Municipal de Ribamar Fiquene - MA.

3. Interessados/Responsáveis/Recorrentes:
3.1. Interessado: Fundo Nacional de Desenvolvimento da Educação (00.378.257/0001-81).
3.2. Responsável: Dioni Alves da Silva (XXX.436.453-XX).
3.3. Recorrente: Dioni Alves da Silva (XXX.436.453-XX).

13.1. Ministros presentes: Benjamin Zymler (na Presidência) e Jorge Oliveira.
13.2. Ministros-Substitutos convocados: Augusto Sherman Cavalcanti (Relator) e Weder de Oliveira.

AUGUSTO SHERMAN

Ministro-Substituto Augusto Sherman Cavalcanti.

Em exame Embargos de Declaração manejados pelo Sr. Dioni Alves da Silva, ex-prefeito Municipal de Ribamar Fiquene/MA, na gestão 2009/2012, em face do Acórdão 9328/2020-TCU-Primeira Câmara, o qual julgou tomada de contas especial instaurada pelo Fundo Nacional de Desenvolvimento da Educação - FNDE, em face da omissão na prestação de contas quanto aos recursos repassados àquela municipalidade no âmbito do Programa Nacional de Alimentação Escolar - Pnae, exercício de 2012.
Lembro que, por meio do referido Acórdão 9328/2020-TCU-Primeira Câmara (peça 42) , prolatado na sessão de 1/9/2020, o Embargante teve suas contas julgadas irregulares, tendo sido condenado ao ressarcimento do dano apurado (R$ 124.612,00, em valores históricos) , bem como recebendo multa de R$ 20.000,00, prevista no art. 57 da Lei 8443/1992. 
Isto porque, após ter sido citado no âmbito desta Corte e a despeito de não constar procuração nos autos, a defesa acostada às peças 33 e 34 foi examinada pela Secex-TCE (peça 37, p. 5-6) , não tendo o condão de afastar a responsabilidade atribuída ao Sr. Dioni Alves da Silva.  
Na presente oportunidade, após fazer juntada da Procuração à peça 45, em 10/9/2020 (peça 45) , o Sr. Dioni Alves da Silva interpôs Embargos de Declaração à peça 47, em 14/9/2020, em razão da existência de supostas omissões. 
Além de asseverar que o "acórdão ora em comento é bastante sucinto e sem fundamentação ou especificação alguma quanto à decisão" (peça 47, p. 3) , aponta para a necessidade de motivação das decisões administrativas (CF, art. 93, X) , inclusive àquelas relacionadas ao processo de controle externo que tramita nesta Corte (RI/TCU, art. 69, II) , de sorte que o acórdão não teria apresentado os "motivos para negar provimento ao mérito" e não ter mencionado "se a decisão seguia o voto do relator" (peça 47, p. 4) .
 Aduz, também, que "a planilha de cálculos não foi juntada ao Acórdão. Não sendo disponibilizada planilha de cálculos, o embargante fica impossibilitado de propor novos recursos, bem como não toma conhecimento dos índices de juros e correção monetárias aplicados". A este respeito, reforça o Embargante que (peça 47, p. 4) :
"O Acórdão se limitou a apresentar planilha descrevendo o valor das quantias, supostamente atualizadas monetariamente e acrescidas dos juros de mora, calculados a partir das datas discriminadas até a efetiva quitação do débito."
Em outro giro, aduz que a deliberação se omitiu quanto à questão da prescrição da pretensão punitiva (peça 47, p. 5) :
"uma vez que o prazo final para apresentação da prestação de contas, no caso dos recursos do PNAE repassados no exercício de 2012, teve seu prazo final encerrado em 30/4/2013 e o ato de ordenação da citação ocorreu em 30/8/2018. Então, o Relator não se manifestou no sentido de dizer se ocorreu a prescrição da pretensão punitiva ou não para a totalidade dos recursos repassados à municipalidade no âmbito do PNAE, no exercício de 2012, fato este que deveria ter sido levado em consideração pelo Relator deste feito."
A este respeito, cita que a fundamentação utilizada - Acórdão 1441/2016-TCU-Plenário - não seria mais aplicável, tendo em vista a existência da Lei 9.873/1999, a qual prevê prazo de cinco anos, e precedentes da Suprema Corte quanto à aplicabilidade deste parâmetro normativo aos processos perante o TCU (MS 32.201/DF e MS 35971TP/DF) . Em acréscimo, cita o entendimento a que chegou aquela Corte no bojo do RE 636.886 (tema de repercussão geral 899) , para asseverar que teria havido o decurso de mais de cinco anos (peça 47, p. 10) :
"desde o fato gerador sem que tenha havido a notificação do responsável pela autoridade administrativa federal competente, uma vez que o crédito na conta específica da primeira parcela dos recursos se deu na data de 28/3/2012 (peça 4) , a suposta omissão na prestação de contas se concretizou em 30/4/2013, e o responsável foi notificado sobre a irregularidade pela autoridade administrativa competente em 25/10/2017, no caso do Sr. Dioni Alves da Silva (peça 6) , e 26/8/2013.
Ainda, no caso em exame, se verifica a ocorrência de prescrição quinquenal, uma vez que o prazo final para apresentação da prestação de contas, no caso dos recursos do PNAE repassados no exercício de 2012, teve seu prazo final encerrado em 30/4/2013, na forma da Resolução CD/FNDE 05/2013 e o despacho que ordena a citação, que seria causa interruptiva do prazo, foi proferido na data de 30/8/2018 (peça 22) . Então, ocorreu a prescrição da pretensão punitiva, fato este que deveria ter sido levado em consideração pelo Relator."
 
Além disso, aponta o Embargante que teria apresentado as Contas ao FNDE - consoante atesta o protocolo juntado à peça 41 dos autos na data de 8/9/2020 - e que:
"Ao longo da instrução foram desconsiderados os elementos probatórios apresentados pela defesa, sob a alegação de que a prestação de contas elaborada de forma impressa e o comprovante de sua remessa ao FNDE não se fazem reproduzidos nos autos e não mencionam o exercício financeiro. A despeito de constar no acórdão a condenação pela suposta ausência de prestação de contas, o FNDE em resposta ao Ofício nº 22371/2020/Dimoc/Cotce/Cgapc/Difin-FNDE (peça 41) provou as teses levantadas pela defesa de que o Sr. Dioni efetivamente realizou a prestação de contas, ainda que tardiamente. Logo, não pode ser condenado sob o argumento de não ter o ex-gestor prestado contas do PNAE/2012, cujo prazo expirou em 30/04/2013. (peça 47, p. 10) ."
 
Por fim, o Embargante assevera que este Relator não teria se manifestado acerca das alegações de defesa à peça 33, tampouco a respeito das documentações das peças 34 e 41, ou sobre a impossibilidade de ser responsabilizado por ato de improbidade, por não haver má-fé por parte do ex-prefeito, bem como por não ter sido demonstrada a aplicação irregular da verba pública, dano financeiro ao erário ou qualquer violação aos princípios da Administração Pública. 
	É o relatório.

Joana Mara Gomes Pessoa (OAB/MA 8598).

Procuradora-Geral Cristina Machado da Costa e Silva.

EMBARGOS DE DECLARAÇÃO. OMISSÕES. CONHECIMENTO. INEXISTÊNCIA DE OMISSÕES. FUNDAMENTOS DA DECISÃO CONSTANTES DO VOTO E DO RELATÓRIO. INOVAÇÃO ARGUMENTATIVA. DOCUMENTO JUNTADO APÓS A APRECIAÇÃO. REJEIÇÃO.

TOMADA DE CONTAS ESPECIAL (TCE)

Secretaria de Controle Externo de Tomada de Contas Especial (SecexTCE).

Em exame Embargos de Declaração manejados pelo Sr. Dioni Alves da Silva, ex-prefeito Municipal de Ribamar Fiquene/MA, na gestão 2009/2012, em face do Acórdão 9328/2020-TCU-Primeira Câmara, o qual julgou tomada de contas especial instaurada pelo Fundo Nacional de Desenvolvimento da Educação - FNDE, em face da omissão na prestação de contas quanto aos recursos repassados àquela municipalidade no âmbito do Programa Nacional de Alimentação Escolar - Pnae, exercício de 2012.
Lembro que, por meio do referido Acórdão 9328/2020-TCU-Primeira Câmara (peça 42) , prolatado na sessão de 1º/9/2020, o Embargante teve suas contas julgadas irregulares, tendo sido condenado ao ressarcimento do dano apurado (R$ 124.612,00, em valores históricos) , bem como recebendo multa de R$ 20.000,00, prevista no art. 57 da Lei 8443/1992. 
Isto porque, após ter sido citado no âmbito desta Corte e a despeito de não constar procuração nos autos, a defesa acostada às peças 33 e 34 foi examinada pela SecexTCE (peça 37, p. 5-6) , não tendo o condão de afastar a responsabilidade atribuída ao Sr. Dioni Alves da Silva.  
Na presente oportunidade, após fazer juntada da Procuração à peça 45, em 10/9/2020 (peça 45) , o Sr. Dioni Alves da Silva interpôs Embargos de Declaração à peça 47, em 14/9/2020, em razão da existência de supostas omissões. 
Inicialmente, registro que os Embargos ora em análise devem ser conhecidos, haja vista o preenchimento dos requisitos de admissibilidade pertinentes.
Quanto ao mérito, cabe rejeitar os embargos, na medida em que não foram capazes de apontar a existência de omissões no Acórdão aclarado, consoante passo a expor. 
II
Além de asseverar que o "acórdão ora em comento é bastante sucinto e sem fundamentação ou especificação alguma quanto à decisão" (peça 47, p. 3) , aponta para a necessidade de motivação das decisões administrativas (CF, art. 93, X) , inclusive àquelas relacionadas ao processo de controle externo que tramita nesta Corte (RI/TCU, art. 69, II) , de sorte que o acórdão não teria apresentado os "motivos para negar provimento ao mérito" e não ter mencionado "se a decisão seguia o voto do relator" (peça 47, p. 4) .
A este respeito, destaco que, nos termos da jurisprudência pacífica desta Corte (a exemplo do Acórdão 302/2015-TCU-Plenário, Relator Ministro Vital do Rêgo) , "não configura omissão a decisão que incorpora às razões de decidir do relator os arrazoados realizados no âmbito da unidade técnica ou do Ministério Público/TCU, constantes do relatório integrante da deliberação, sendo dispensável a sua repetição no voto fundamentador da decisão".  
Nesse sentido, a análise instrutória foi transcrita no relatório que acompanhou o acórdão recorrido (peça 44) , sendo que, no respectivo Voto, tal exame foi expressamente incorporado às minhas razões de decidir (peça 43, p. 1) :
"5. Acolho a essência da referida proposta, incorporando a respectiva análise às minhas razões de decidir, sem prejuízo das considerações que se seguem."
Sob este prisma, também não merecem prosperar as arguições de que este Relator teria sido omisso quanto às alegações de defesa à peça 33 e sobre a documentação da peça 34, ou acerca da impossibilidade de ser responsabilizado por ato de improbidade, por não haver má-fé por parte do ex-prefeito, bem como por não ter sido demonstrada a aplicação irregular da verba pública, dano financeiro ao erário ou qualquer violação aos princípios da Administração Pública.  
No que se refere à documentação de peça 34, vale registrar que as respectivas informações são insuficientes para se concluir que a suposta prestação de contas encaminhada em meio físico pelo responsável efetivamente digam respeito ao Pnae no exercício 2012, objeto do presente feito, tampouco comprovam a boa e regular aplicação dos recursos públicos. Nesse sentido, resgato trecho excerto do exame técnico de peça 37:
"23. Diante desta delonga, relata a suposta procuradora do defendente, o ex-Prefeito Dioni Alves da Silva teria protocolado a prestação de contas de forma impressa no FNDE, e o comprovante estaria em anexo à sua manifestação. 
24. Assim como o aludido instrumento de mandato, a invocada prestação de contas elaborada de forma impressa e o comprovante de sua remessa ao FNDE não se fazem reproduzidos nos autos. 
25. Tampouco foi enviada cópia da prestação de contas que haveria sido apresentada ao FNDE, em modalidade alternativa. 
26. É sustentado, outrossim, que a apresentação de prestação de contas tardia não seria ato de improbidade administrativa, não ensejando sanções ao responsável. Não teria havido má-fé do ex-Prefeito, tampouco demonstração da aplicação irregular das verbas públicas geridas ou dano ao erário, tendo sido apresentada a prestação de contas dentro das possibilidades do requerente, razão pela qual pleiteou a exclusão de sua responsabilidade. 
27. Seria viável, sopesadas outras circunstâncias conexas e ouvida a autarquia (diante da apresentação extemporânea de eventual prestação de contas) , acolher excepcionalmente as alegações de defesa apresentadas pela alegada mandatária do responsável. Seus argumentos são formalmente coordenados e sólidos, mas, no aspecto material, não podem angariar credibilidade, pois a documentação de suporte sequer foi aduzida aos autos, apesar de indicações recorrentes no articulado nesse sentido."
Dessa forma, não houve omissão quanto aos pontos acima destacados, até porque, como cediço, não se trata de condenação por ato de improbidade administrativa, a qual requer processo de natureza judicial.
Em outro giro, aduz o Embargante que "a planilha de cálculos não foi juntada ao Acórdão. Não sendo disponibilizada planilha de cálculos, o embargante fica impossibilitado de propor novos recursos, bem como não toma conhecimento dos índices de juros e correção monetárias aplicados". A este respeito, reforça o Embargante que (peça 47, p. 4) :
"O Acórdão se limitou a apresentar planilha descrevendo o valor das quantias, supostamente atualizadas monetariamente e acrescidas dos juros de mora, calculados a partir das datas discriminadas até a efetiva quitação do débito."
Observo que, a partir de uma simples leitura do acórdão prolatado, é possível observar que a dívida objeto de condenação, cuja composição consta do item 9.2, será "atualizada monetariamente e acrescida de juros de mora, calculados a partir das datas indicadas até a data do efetivo recolhimento" (peça 42, p. 1, item 9.2) . Isto porque a condenação refere-se aos montantes originais, obtidos a partir da relação de transferências constantes da peça 3 dos autos, tendo sido feito ligeiro ajuste à proposta instrutória, nos seguintes termos (peça 43) :
10. Ademais, a partir da consolidação do extrato bancário à peça 4 (correspondente à conta corrente 21664-X da agência 3280-8 do Banco do Brasil) realizada pela minha assessoria, relativamente ao período "01/2012 a 12/2012", observo que o saldo ao final do período era de apenas R$ 50,00, evidenciando que a grande maioria dos recursos em tela foram geridos ainda durante o mandato do Sr. Dioni Alves da Silva.
 (...) 
12. Com efeito, acolho a essência da proposta instrutória, no sentido de julgar irregulares as contas do Sr. Dioni Alves da Silva, condenando-o ao ressarcimento do dano, bem como aplicando-lhe a multa prevista no art. 57 da Lei 8443/1992. A este respeito, faz-se mister realizar ligeiro ajuste na composição do dano proposto pela unidade técnica, no sentido de se considerar, em benefício do responsável, o crédito existente na conta bancária relativa do Pnae (R$ 50,00 - peça 4) , atribuindo-se a data do último repasse, 5/11/2012."
No que se refere à alegação de que a deliberação teria se omitido quanto à questão da prescrição da pretensão punitiva (peça 47, p. 5) , o Embargante menciona que:
"uma vez que o prazo final para apresentação da prestação de contas, no caso dos recursos do PNAE repassados no exercício de 2012, teve seu prazo final encerrado em 30/4/2013 e o ato de ordenação da citação ocorreu em 30/8/2018. Então, o Relator não se manifestou no sentido de dizer se ocorreu a prescrição da pretensão punitiva ou não para a totalidade dos recursos repassados à municipalidade no âmbito do PNAE, no exercício de 2012, fato este que deveria ter sido levado em consideração pelo Relator deste feito."
Colaciona ainda que a fundamentação utilizada na deliberação aclarada - Acórdão 1441/2016-TCU-Plenário - não seria mais aplicável, tendo em vista a existência da Lei 9.873/1999, a qual prevê prazo de cinco anos, e precedentes da Suprema Corte quanto à aplicabilidade deste parâmetro normativo aos processos perante o TCU (MS 32.201/DF e MS 35971TP/DF) . Em acréscimo, cita o entendimento a que chegou aquela Corte no bojo do RE 636.886 (tema de repercussão geral 899) , para asseverar que teria havido o decurso de mais de cinco anos (peça 47, p. 10) :
"desde o fato gerador sem que tenha havido a notificação do responsável pela autoridade administrativa federal competente, uma vez que o crédito na conta específica da primeira parcela dos recursos se deu na data de 28/3/2012 (peça 4) , a suposta omissão na prestação de contas se concretizou em 30/4/2013, e o responsável foi notificado sobre a irregularidade pela autoridade administrativa competente em 25/10/2017, no caso do Sr. Dioni Alves da Silva (peça 6) , e 26/8/2013.
Ainda, no caso em exame, se verifica a ocorrência de prescrição quinquenal, uma vez que o prazo final para apresentação da prestação de contas, no caso dos recursos do PNAE repassados no exercício de 2012, teve seu prazo final encerrado em 30/4/2013, na forma da Resolução CD/FNDE 05/2013 e o despacho que ordena a citação, que seria causa interruptiva do prazo, foi proferido na data de 30/8/2018 (peça 22) . Então, ocorreu a prescrição da pretensão punitiva, fato este que deveria ter sido levado em consideração pelo Relator (g.n.) ."
Quanto a tal alegação, faz-se mister registrar que trata-se de apontamento trazido, pela primeira vez aos autos, no bojo dos presentes Embargos, não tendo sido de questionamento nas alegações constantes da peça 33. Portanto, ainda que, no momento da apreciação da deliberação vergastada, se considerasse suprida a ausência de procuração para a advogada subscritora daquela peça, não se observa qualquer omissão a este respeito.  
Vale resgatar entendimento da jurisprudência predominante desta Corte, no sentido de que a apresentação de alegação que sequer foi ventilada na fase anterior do processo consiste em inovação argumentativa, o que não se conforma com os limites dos embargos de declaração (a exemplo do Acórdão 1265/2019-TCU-Plenário, Relator Ministro Augusto Nardes) . Esclareço que, caso deseje suscitar tal questionamento, deve o Embargante se socorrer da via recursal adequada.
Por fim, aponta o Embargante que teria apresentado as Contas ao FNDE - consoante atesta o protocolo juntado à peça 41 dos autos na data de 8/9/2020 - e que:
"Ao longo da instrução foram desconsiderados os elementos probatórios apresentados pela defesa, sob a alegação de que a prestação de contas elaborada de forma impressa e o comprovante de sua remessa ao FNDE não se fazem reproduzidos nos autos e não mencionam o exercício financeiro. A despeito de constar no acórdão a condenação pela suposta ausência de prestação de contas, o FNDE em resposta ao Ofício nº 22371/2020/Dimoc/Cotce/Cgapc/Difin-FNDE (peça 41) provou as teses levantadas pela defesa de que o Sr. Dioni efetivamente realizou a prestação de contas, ainda que tardiamente. Logo, não pode ser condenado sob o argumento de não ter o ex-gestor prestado contas do PNAE/2012, cujo prazo expirou em 30/04/2013. (peça 47, p. 10) ."
Quanto a tal fato, vale destacar que a documentação de peça 41 fora juntada aos autos em 8/9/2020, ou seja, em momento posterior ao julgamento do presente feito, que ocorreu em 1º/9/2020 (peça 42) . Nestes termos, igualmente não identifico omissão capaz de suscitar, no presente momento, a reforma do Acórdão 9328/2020-TCU-Primeira Câmara.
De toda forma, ainda que, à época de sua prolação, inexistisse nos autos a documentação mencionada, o que infirma a alegação de omissão, é possível reconhecer a possibilidade de rediscussão do mérito pelo instrumento recursal adequado, que seria o recurso de reconsideração e não embargos, a considerar a informação constante da peça 41, p. 3, de que o ente repassador emitiria nota técnica acerca da prestação de contas. 
Com efeito, não foram constatadas incompletudes no acórdão aclarado, devendo os Embargos de Declaração serem rejeitados.
	Ante o exposto, manifesto-me por que o Tribunal aprove o acórdão que ora submeto à deliberação deste Colegiado.
TCU, Sala das Sessões Ministro Luciano Brandão Alves de Souza, em 2 de fevereiro de 2021.
AUGUSTO SHERMAN CAVALCANTI 
Relator